【裁判字號】    92,台上,2058
【裁判日期】    920925
【裁判案由】    清償借款
【裁判全文】
最高法院民事判決                              九十二年度台上字第二○五八號
    上  訴  人  第一商業銀行股份有限公司恒春分行
                              .
    法定代理人  曾清朝
    訴訟代理人  黃瑩律師
    被 上訴 人  甲○○
右當事人間請求清償借款事件，上訴人對於中華民國九十年十二月十二日台灣高等法
院高雄分院第二審判決（九十年度上字第三一一號），提起上訴，本院判決如左：
    主  文
上訴駁回。
第三審訴訟費用由上訴人負擔。
    理  由
本件上訴人主張：被上訴人於民國八十七年十月九日（原判決誤載為十九日）與伊之
總行即第一商業銀行股份有限公司（下稱第一銀行）簽立借據，借款新台幣（下同）
一百七十萬元（下稱系爭借款），約定於八十九年十月九日清償，利息按週年利率百
分之一○．二五計算，並隨基本放款利率調整而變動，如逾期未清償，除按放款利率
付息外，逾期在六個月以內部分按原利率百分之十、逾期超過六個月部分按百分之二
十計付違約金，該借款由伊執行撥付。詎上訴人屆期未為清償，尚積欠本金一百七十
萬元，迭經催討無效。爰依消費借貸之法律關係，求為命被上訴人給付伊一百七十萬
元，及加給自九十年二月二十六日起至清償日止，按週年利率百分之一○．○四計算
之利息，並自九十年三月二十六日起，逾期在六個月以內部分按該利率百分之十、逾
期超過六個月部分按百分之二十計算違約金之判決。
被上訴人則以：伊向第一銀行借款一百七十萬元，於八十九年十月九日到期後，已於
九十年二月二十六日另借一百七十萬元清償系爭借款債務等語，資為抗辯。
原審斟酌全辯論意旨及調查證據之結果，以：按分公司為受本公司管轄之分支機構，
並無獨立之財產。為謀訴訟上便利，現行判例雖從寬認定分公司就其業務範圍內之事
項涉訟時，有當事人能力，惟所謂﹁就其業務範圍內之事項﹂，應依訴訟標的之法律
關係觀察。茍該訴訟標的之法律關係，非以分公司為其權利義務之﹁主體﹂，尚不得
以其係總公司之執行機構，遽指該爭訟之法律關係事項，即屬其業務之範圍。查被上
訴人係於八十七年十月九日與上訴人之總行即第一銀行簽立借據，向第一銀行借款一
百七十萬元，有借據可稽，並為兩造所不爭執，堪認為真實。是上訴人所主張系爭借
款之貸與人既係第一銀行，縱該借款實際上由上訴人撥付，上訴人仍僅為執行機關，
非消費借貸契約之當事人。該訴訟標的之法律關係，即係以第一銀行與被上訴人為權
利義務之主體，依前揭說明，訟爭之法律關係事項，自難謂係屬上訴人業務之範圍。
其就以第一銀行為契約當事人之系爭貸款業務，應無實施訴訟之權能。從而，上訴人
提起本件訴訟，為無理由，應予駁回。為其心證之所由得，因而廢棄第一審所為上訴
人勝訴之判決，改判駁回其訴，經核於法委無違誤。又原審於九十年十一月二十八日
言詞辯論時，審判長質以：﹁本件借款是否由上訴人甲○○與第一商業銀行股份有限
公司總行簽訂？﹂兩造均答稱：﹁是的﹂（見原審卷六七、六八頁），上訴人謂伊未
曾表示與被上訴人間之系爭借貸，係以第一銀行總行為貸與人云云，顯係誤會。上訴
論旨，猶就原審取捨證據、認定事實及適用法律之職權行使，指摘原判決為不當，聲
明廢棄，非有理由。
據上論結，本件上訴為無理由。依民事訴訟法第四百八十一條、第四百四十九條第一
項、第七十八條，判決如主文。
中      華      民      國    九十二    年      九      月    二十五    日
                              最高法院民事第七庭
                                  審判長法官  蘇  茂  秋
                                        法官  徐  璧  湖
                                        法官  朱  建  男
                                        法官  蘇  達  志
                                        法官  沈  方  維
      右正本證明與原本無異
                                              書  記  官
中      華      民      國    九十二    年      十      月      八      日
                                                                    ｍ


司法院資訊處製作；財團法人民間司法改革基金會備份。
